ACORDAO-COMPLETO-2464766

ACÓRDÃO 6298/2021 ATA 12/2021 - SEGUNDA CÂMARA

VISTOS, relatados e discutidos estes autos em que se analisam atos de concessão de aposentadoria deferidos a ex-servidoras do Tribunal Regional Federal da 5ª Região. 
ACORDAM os Ministros do Tribunal de Contas da União, reunidos em Sessão da 2ª Câmara, ante as razões expostas pelo Relator, e com fulcro nos incisos III e IX do art. 71 da Constituição Federal e nos arts. 1º, inciso V, e 39, inciso II, da Lei 8.443/1992, c/c o art. 259, inciso II, do Regimento Interno/TCU, em:
9.1. considerar ilegais as concessões de aposentadoria em favor das Sras. Clarice Fagundes e Denise Almeida Leitão, negando registro aos correspondentes atos; 
9.2. dispensar o ressarcimento das quantias indevidamente recebidas de boa-fé pelas interessadas indicadas no subitem precedente, consoante o disposto no enunciado 106 da súmula da jurisprudência do TCU;
9.3. determinar ao Tribunal Regional Federal da 5ª Região, no prazo de 15 (quinze) dias a contar da notificação deste Acórdão, que:
9.3.1. promova o destaque das parcelas de "quintos/décimos" incorporadas com base em funções comissionadas exercidas entre 08/4/1998 e 4/9/2001, transformando-as em parcela compensatória a ser absorvida por reajustes futuros concedidos nos proventos, desde que a hipótese não seja de decisão judicial transitada em julgado, nos moldes da decisão do Supremo Tribunal Federal no Recurso Extraordinário 638.115/CE;
9.3.2 dê ciência do inteiro teor desta Deliberação às Sras. Clarice Fagundes e Denise Almeida Leitão, alertando-as que o efeito suspensivo proveniente da interposição de possíveis recursos perante o TCU não as exime da devolução dos valores percebidos indevidamente após as respectivas notificações, caso os recursos não sejam providos, encaminhando a este Tribunal, no prazo de 30 (trinta) dias, comprovante das referidas ciências.

Ato de concessão de aposentadoria.

Segunda Câmara

Tribunal Regional Federal da 5ª Região.

3. Interessadas: Denise Almeida Leitão (XXX.546.324-XX) e Clarice Fagundes (XXX.232.125-XX).

13.1. Ministros presentes: Bruno Dantas (Presidente), Augusto Nardes, Aroldo Cedraz e Raimundo Carreiro.
13.2. Ministros-Substitutos presentes: Marcos Bemquerer Costa (Relator) e André Luís de Carvalho.

MARCOS BEMQUERER

Adoto como Relatório, com os pertinentes ajustes de forma, a instrução da Secretaria de Fiscalização de Integridade de Atos e Pagamentos de Pessoal e de Benefícios Sociais - Sefip, por meio da qual as concessões de aposentadoria objeto destes autos são analisadas e cujo encaminhamento contou com a anuência da Procuradora-Geral Cristina Machado da Costa e Silva (peças 5, 6 e 8) : 
"INTRODUÇÃO
1.	Trata-se de atos de aposentadoria, submetidos, para fins de registro, à apreciação do Tribunal de Contas da União (TCU) , de acordo com o art. 71, inciso III, da Constituição Federal.  Os atos foram cadastrados e disponibilizados ao TCU por intermédio do Sistema e-Pessoal, na forma do art. 2º e 4º da Instrução Normativa TCU 78/2018.
 (...) 
EXAME TÉCNICO
Procedimentos aplicados
3.	Os procedimentos para exame, apreciação e registro de atos de pessoal encontram-se estabelecidos na Instrução Normativa TCU 78/2018 e na Resolução TCU 206/2007. Essas normas dispõem que os atos de pessoal disponibilizados por meio do e-Pessoal devem ser submetidos previamente a críticas automatizadas, com base em parâmetros predefinidos.
4.	As críticas das informações cadastradas na etapa de coleta do ato foram elaboradas e validadas levando-se em conta as peculiaridades de cada ato. Os itens verificados nessa etapa são inerentes a dados cadastrais, fundamentos legais, mapa de tempo, ficha financeira, assim como eventuais ocorrências de acumulação. Trata-se de verificações abrangentes, minuciosas e precisas e sem a necessidade de ação humana e, portanto, menos suscetível a falhas. As críticas aplicadas estão discriminadas no sistema, no Menu e-Pessoal, opção 'Crítica', que podem ser acessadas mediante concessão de perfil específico a servidores do TCU responsáveis pela análise.
5.	Além das críticas automatizadas, há verificação humana adicional no caso de haver alertas do sistema ou informações não formatadas, como esclarecimentos do gestor ou do controle interno.  
6.	As críticas também consideram os registros do Sistema Integrado de Administração de Recursos Humanos (Siape) . O Siape disponibiliza informações atualizadas sobre as parcelas que integram os proventos, diferentemente, portanto, do e-Pessoal, que informa as parcelas no momento do registro do ato. 
7.	Essa confrontação com o Siape fornece uma visão atual e verdadeira da situação, o que permite descaracterizar irregularidades e inconsistências que, embora constantes do e-Pessoal, já foram corrigidas.
8.	As verificações detectadas nos atos encontram-se discriminadas na aba de pendências de cada ato no sistema e-Pessoal, bem como nos espelhos dos atos contemplados por esta instrução.
Exame das Constatações
9.	Ato: 35255/2020 - Interessado: DENISE ALMEIDA LEITAO - CPF: XXX.546.324-XX
Parecer do Controle Interno: considerar o ato Legal.
Constatações e análises: 
9.1.1.	Houve o registro de pelo menos uma rubrica com 'Denominação para análise pelo TCU = Vantagem de caráter pessoal (126062 - PROVENTO PROV. VPNI 02 LEI 9527/97 (Vantagem de caráter pessoal - Incorporação de quintos/décimos de função) - R$ 1.093,89) .
Justificativa do Gestor de Pessoal: Não há. Verificação efetuada no âmbito do TCU.
Análise do Controle Interno:  Não há. Verificação efetuada no âmbito do TCU.
Análise da unidade técnica (Sefip/TCU) :
É ilegal a concessão da vantagem de quintos em razão do exercício de funções comissionadas após o advento da Lei 9.624/1998.
9.1.2.	Houve o registro de pelo menos uma rubrica com 'Denominação para análise pelo TCU = Vantagem de caráter pessoal (126065 - PROVENTO PROV. VPNI 05 LEI 9527/97 (Vantagem de caráter pessoal - Incorporação de quintos/décimos de função) - R$ 1.373,77) .
Justificativa do Gestor de Pessoal: Não há. Verificação efetuada no âmbito do TCU.
Análise do Controle Interno:  Não há. Verificação efetuada no âmbito do TCU.
Análise da unidade técnica (Sefip/TCU) :
É ilegal a concessão da vantagem de quintos em razão do exercício de funções comissionadas após o advento da Lei 9.624/1998.
9.1.3.	Ato e-Pessoal em substituição a ato Sisac devolvido de acordo com comunicado da presidência do TCU.
Justificativa do Gestor de Pessoal: Não há. Verificação efetuada no âmbito do TCU.
Análise do Controle Interno:  Não há. Verificação efetuada no âmbito do TCU.
Análise da unidade técnica (Sefip/TCU) : Ato em substituição a ato SISAC devolvido com entrada original no TCU na data de 15/6/2016.
O detalhamento da inconsistência acima elencada encontra-se no anexo II dessa instrução. 
 (...) 
10.	Ato: 36275/2020 - Interessado: CLARICE FAGUNDES - CPF: XXX.232.125-XX
Parecer do Controle Interno: considerar o ato Legal.
Constatações e análises: 
10.1.1.	Houve o registro de pelo menos uma rubrica com 'Denominação para análise pelo TCU = Vantagem de caráter pessoal (126064 - PROVENTO PROV. VPNI 04 LEI 9527/97 (Vantagem de caráter pessoal - Incorporação de quintos/décimos de função) - R$ 2.387,56) .
Justificativa do Gestor de Pessoal: Não há. Verificação efetuada no âmbito do TCU.
Análise do Controle Interno:  Não há. Verificação efetuada no âmbito do TCU.
Análise da unidade técnica (Sefip/TCU) :
É ilegal a concessão da vantagem de quintos em razão do exercício de funções comissionadas após o advento da Lei 9.624/1998.
10.1.2.	Houve o registro de pelo menos uma rubrica com 'Denominação para análise pelo TCU = Vantagem de caráter pessoal (126065 - PROVENTO PROV. VPNI 05 LEI 9527/97 (Vantagem de caráter pessoal - Incorporação de quintos/décimos de função) - R$ 686,89) .
Justificativa do Gestor de Pessoal: Não há. Verificação efetuada no âmbito do TCU.
Análise do Controle Interno:  Não há. Verificação efetuada no âmbito do TCU.
Análise da unidade técnica (Sefip/TCU) :
É ilegal a concessão da vantagem de quintos em razão do exercício de funções comissionadas após o advento da Lei 9.624/1998.
10.1.3.	Ato e-Pessoal em substituição a ato Sisac devolvido de acordo com comunicado da presidência do TCU.
Justificativa do Gestor de Pessoal: Não há. Verificação efetuada no âmbito do TCU.
Análise do Controle Interno:  Não há. Verificação efetuada no âmbito do TCU.
Análise da unidade técnica (Sefip/TCU) : Ato em substituição a ato SISAC devolvido com entrada original no TCU na data de 4/11/2016.
O detalhamento da inconsistência acima elencada encontra-se no anexo II dessa instrução. 
          (...) 
CONCLUSÃO
11.	A abrangência e a profundidade das verificações levadas a efeito fundamentam convicção de que os atos 35255/2020 e 36275/2020 podem ser apreciados pela ilegalidade, em razão das irregularidades apontadas no item Exame das Constatações desta instrução, que representam afronta à legislação e à jurisprudência de referência.
12.	Os aludidos atos deram entrada neste Tribunal há menos de cinco anos, não sendo aplicável, portanto, o procedimento de contraditório e ampla defesa determinado pelo Acórdão 587/2011-TCU-Plenário.
PROPOSTA DE ENCAMINHAMENTO
13.	Ante o exposto, com fundamento no art. 71, inciso III, da Constituição Federal, no art. 1º, inciso V, e art. 39, incisos I e II, da Lei 8.443/1992, no art. 260 do Regimento Interno do Tribunal de Contas da União, propõe-se: 
Considerar ILEGAIS e recusar registro dos atos de Aposentadoria de DENISE ALMEIDA LEITAO e CLARICE FAGUNDES do quadro de pessoal do órgão/entidade Tribunal Regional Federal da 5ª Região, com base nos arts. 71, inciso III, da Constituição Federal, 1º, inciso V, e 39, inciso II, da Lei 8.443/1992 e 260, § 1º, do Regimento Interno.
Com fulcro no art. 262, caput, do Regimento Interno deste Tribunal, determinar ao órgão/entidade Tribunal Regional Federal da 5ª Região que: 
13.1.1. dê ciência, no prazo de quinze dias, contados da notificação, do inteiro teor desta deliberação às interessadas, alertando-as de que o efeito suspensivo proveniente da interposição de eventuais recursos junto ao TCU não as exime da devolução dos valores percebidos indevidamente, caso o recurso não seja provido.
13.1.2. no prazo de trinta dias, contados da ciência da decisão, envie a este Tribunal documentos comprobatórios de que as interessadas cujos atos foram impugnados estão cientes do julgamento deste Tribunal."
É o Relatório.

não há.

Procuradora-Geral Cristina Machado da Costa e Silva.

PESSOAL. APOSENTADORIA. PAGAMENTO DA VANTAGEM DE "QUINTOS" APÓS O ADVENTO DA LEI 9.624/1998. PRECEDENTES DESTE TRIBUNAL. ENTENDIMENTO DO SUPREMO TRIBUNAL FEDERAL NOS AUTOS DO RECURSO EXTRAORDINÁRIO 638.115/CE. ILEGALIDADE DO ATO COM RECUSA DO CORRESPONDENTE REGISTRO. DETERMINAÇÕES.

APOSENTADORIA (APOS)

Secretaria de Fiscalização de Integridade de Atos e Pagamentos de Pessoal e de Benefícios Sociais - Sefip.

Em apreciação os atos de concessão de aposentadoria deferidos pelo Tribunal Regional Federal da 5ª Região em benefício das Sras. Denise Almeida Leitão e Clarice Fagundes, que ocuparam, respectivamente, os cargos de Técnico e de Analista Judiciário naquele órgão.
2. 	A concessão em análise ocorreu na modalidade voluntária, com proventos integrais, calculados com base na última remuneração do cargo em que se deu a inativação.
3. 	As informações constantes do processo indicam que as interessadas implementaram os requisitos para se inativar, uma vez que tinham idade, tempo de contribuição, de serviço público, de carreira e de cargo requeridos pelo fundamento concessório.
4. 	Submetido o ato a críticas automatizadas, a Secretaria de Secretaria de Fiscalização de Integridade de Atos e Pagamentos de Pessoal e de Benefícios Sociais - Sefip detectou a existência da rubrica "quintos/décimos" transformada em Vantagem Pessoal Nominalmente Identificada - VPNI pelo art. 62-A da Lei 8.112/1990. 
5. 	A unidade especializada registrou que houve a concessão de "quintos" em razão do exercício de funções comissionadas após o advento da Lei 9.624/1998.
6. 	Em vista da inconsistência na incorporação de "quintos", os pareceres exarados nos autos pela Sefip (peças 5 e 6) e pelo Ministério Público junto ao TCU (peça 8) são convergentes no sentido da ilegalidade do ato e de sua negativa de registro.
7.	Em adição à proposta da Sefip, o Parquet especializado sugere determinação ao Tribunal Regional Federal da 5.ª Região para que:
"promova o destaque das parcelas de quintos incorporados com amparo em funções comissionadas exercidas entre 8/4/1998 a 4/9/2001, a fim que de sobre elas incida a modulação firmada nos Embargos Declaratórios movidos no Recurso Extraordinário 638.115/CE, apreciado pelo Supremo Tribunal Federal, a qual estabelece a necessidade de absorção integral de tais parcelas por reajustes futuros, caso a incorporação não tenha se fundamentado em decisão judicial transitada em julgado."
8.	Compulsando os atos em questão, alinho-me ao entendimento das instâncias anteriores de que houve pagamento irregular da vantagem de "quintos/décimos" após a edição da Lei 9.624/1998. A jurisprudência desta Casa de Contas consolidou o entendimento de que é ilegal a percepção da rubrica de quintos/décimos, cuja incorporação decorreu de funções comissionadas exercidas no período de 08/04/1998 a 04/09/2001, devendo-se, contudo, observar a modulação dos efeitos definida pelo Supremo Tribunal Federal - STF na decisão do Recurso Extraordinário (RE) 638.115/CE. Cito, nesse sentido, os Acórdãos 442/2020 e 13.910/2020, da 2ª Câmara, ambos de minha relatoria. 
9.	 De acordo com o que foi estabelecido na decisão do STF no RE 638.115/CE, somente para a hipótese de "quintos/décimos" recebidos com base em decisão judicial transitada em julgado será indevida a cessação imediata do pagamento e não haverá absorção da parcela por reajustes futuros. Já nos casos de "quintos/décimos" recebidos por força de decisão judicial não transitada em julgado ou de decisão administrativa, o pagamento será mantido até sua absorção integral por quaisquer reajustes futuros concedidos aos servidores.
10.	No presente processo, não se sabe se o pagamento da vantagem de "quintos/décimos" é oriundo de decisão judicial transitada em julgado ou não ou ainda de decisão administrativa.
11.	Nesse contexto, entendo que deverá o Tribunal considerar ilegal a concessão de aposentadoria das Sras. Denise Almeida Leitão e Clarice Fagundes, e negar registro aos correspondentes atos, aplicando-se a orientação fixada no verbete da Súmula/TCU 106 às parcelas indevidamente recebidas pelos interessados. 
12. 	Outrossim, de conformidade com o art. 262 do Regimento Interno/TCU e conforme sugerido pelo MP/TCU, importa determinar ao órgão de origem que promova o destaque das parcelas de "quintos/décimos" incorporadas com base em funções comissionadas exercidas entre 08/4/1998 e 4/9/2001, transformando-as em parcela compensatória a ser absorvida por reajustes futuros concedidos nos proventos, desde que a hipótese não seja de decisão judicial transitada em julgado, nos moldes da decisão do STF no RE 638.115/CE.
13.	Deve-se igualmente determinar ao órgão de origem que comunique às beneficiárias sobre a deliberação do Tribunal, alertando-as de que o efeito suspensivo proveniente da interposição de eventuais recursos não as exime da devolução dos valores percebidos indevidamente após as notificações, caso esses não sejam providos. Após, devem ser remetidos ao Tribunal documentos comprobatórios de que as inativas foram cientificadas da deliberação desta Corte.
14.	Por fim, esclareço que os atos em questão deram entrada nesta Corte de Contas em 2020, não se aplicando a recente sistemática definida pelo Plenário, mediante o Acórdão 122/2021 (rel. min. Walton Alencar Rodrigues) , na linha de observar o Recurso Extraordinário 636.553, em que foi fixado prazo de cinco anos para que o TCU registre os atos de concessão inicial de aposentadoria, reforma ou pensão, após o qual serão considerados "tacitamente registrados", podendo posteriormente o ato que contenha alguma ilegalidade ser submetido ao procedimento de revisão de ofício, com base no art. 54 da Lei 9.784/1999 c/c o art. 260, § 2º, do Regimento Interno/TCU. 
	Ante o exposto, manifesto-me por que seja adotada a deliberação que ora submeto a este Colegiado.
TCU, Sala das Sessões, em 20 de abril de 2021.
MARCOS BEMQUERER COSTA
Relator